臺灣臺南地方法院刑事判決　　　　　　　　　　　　　九十三年度簡上字第二六號
　　上　訴　人
　　即被告　　　丁○○
　　選任辯護人　李孟哲律師
右列上訴人因誣告等案件，不服本院九十二年度簡字第五○五號中華民國九十二年十
二月二十六日第一審判決（聲請案號：九十二年度偵字第一○五二三號），提起上訴
，本院管轄之第二審合議庭逕依通常程序為第一審判決如左：
    主  文
原判決撤銷。
丁○○無罪。
    理  由
一、公訴意旨略以：被告丁○○為址設台南縣永康市○○路○段四十二之一號元泰開
    發有限公司（下稱元泰公司）之實際負責人，因其本身信用狀況不佳，遂利用不
    知情之甲○○（另為不起訴處分）充當人頭掛名為元泰公司之登記負責人，由甲○○以元泰公司負責人名義開設台灣中小企業銀行開元分行之支票帳戶（帳號三
    五五五七號）後交由其使用。丁○○於民國（下同）九十二年五月間，明知在元
    泰公司所交付予己○○如附表所示之支票二紙（下稱系爭支票）係為償還向丙○
    所借貸之款項，因丙○欲取回現金不願收取系爭支票，丁○○因恐系爭支票無法
    調回而屆期遭提示兌現，竟基於概括之犯意，連續於九十二年六月十日、同年月
    十六日，以甲○○及元泰公司之名義，未指定犯人向台南縣警察局永康分局誣告
    系爭支票遺失，報請該管司法警察機關，協助偵查侵占遺失物罪嫌。繼於九十二
    年六月十六日，利用不知情之甲○○具狀向台灣台南地方法院就附表編號一之支
    票為公示催告之聲請，使該院受理承辦人員在其職務上所掌之公告事項欄上為不
    實之登載。嗣因系爭支票之持票人杜洪美莉、田炎證，在高雄縣湖內鄉農會提示
    付款遭退票，始為台南市票據交換所發現，而報警查獲上情，因認被告丁○○涉
    犯刑法第一百七十一條第一項之未指定犯人誣告罪及第二百十四條之使公務員登
    載不實罪嫌。
二、按事實應依證據認定之，無證據不得認定其犯罪事實，又不能證明被告犯罪或其
    行為不罰者，應諭知無罪之判決，刑事訴訟法第一百五十四條第二項、第三百零
    一條第一項分別定有明文。次按刑事訴訟上用以證明事實之證據，須於通常一般
    人均不至於有所懷疑，堪予確信其已臻真實者，始得據以為有罪之認定，倘期證
    明尚未達到此一程度，而有合理性之懷疑存在，致使無從為有罪之確信時，即應
    為無罪之判決，此有最高法院七十六年臺上字第四九八六號判例意旨可資參照。
    末按刑法第二百十四條之使公務員登載不實事項於公文書罪，係以明知為不實之
    事項，而使公務員登載於職務上所掌之公文書，為成立要件。所謂「明知」，係
    指刑法第十三條第一項之直接故意即確定故意而言。至同條第二項之間接故意即
    不確定故意，則不包括在內，自難論以上開使公務員登載不實罪。且刑法第一百
    七十一條第一項未指定犯人之誣告罪，亦以明知所告事實之虛偽為其成立要件。
    若係出於誤認或懷疑有此事實而為申告，縱令所告不實，因其缺乏誣告故意，仍
    難令負刑責。即本罪之成立，需行為人明知無此事實，而故意捏造者，始足當之
    。此之所稱故意，亦指直接之故意（確定故意）而言，若為間接之故意或過失，
    自難繩以該條之罪（最高法院八十六年度台非字第三六二號判決意旨參照）。
三、公訴人認被告丁○○涉犯上開未指定犯人誣告及使公務員登載不實等罪嫌，無非
    係以證人乙○○、己○○之證詞、遺失票據申請書、民事公示催告狀、票據交換
    所退票理由書、支票影本、掛失止付票據提示人資料查報表等為主要論據。訊據
    被告固坦認伊曾以甲○○充當元泰公司之負責人，而於右揭時、地將系爭支票交
    付予己○○，嗣以系爭支票遺失為由，偕同甲○○向銀行辦理掛失止付，並向法
    院聲請公示催告等情，惟堅決否認有何未指定犯人誣告罪及使公務員登載不實罪
    等犯行，並辯稱：當初是透過乙○○向丙○借三百萬元，但嗣後因故取消借款，
    丙○要求返還已交付之九十萬元，乃由伊交付系爭二張支票交付予乙○○、己○○轉交丙○，但嗣後丙○告訴伊並未拿到支票，伊乃去電給己○○、乙○○，渠
    等二人均表示系爭支票已經遺失，伊才會辦理掛失，並非故意去掛失，況伊於票
    期屆至前已提出現款存入付款銀行支票存款帳戶等語。經查：
  (一)公訴人雖舉證人乙○○、己○○二人之證詞，資為認定被告主觀上知悉系爭支票
    尚未遺失之依據。惟查：
  １、依證人乙○○於偵查及本院審理時所為證詞觀之：
      證人乙○○就被告如何返還丙○九十萬元乙節，其原於偵查中陳稱：「九十
        二年五月份我叫己○○去跟丁○○收回他欠丙○的九十萬元。至於丁○○怎
        麼付九十萬元我不知情。因為我都是跟戊○○接觸。只是約九十二年六月十
        日左右，丙○有到我事務所說他只要現金不要支票，我才知道丁○○有拿兩
        張支票給己○○」等語（見偵查卷第五四頁正面），繼之於本院審理中始改
        稱：「我本來就知道，切結書也寫得很清楚。整個協調我也有參與，所以我
        知道」等詞（見本院九十三年五月二十一日審判筆錄），其前後所為陳述顯
        有歧異之處。
      證人乙○○就其是否曾委請己○○向被告收取返還丙○之借款，並收取系爭
        支票二紙等節，初始於本院審理時原係證稱：「（問：九十二年五月十一日
        你有無叫己○○到元泰開發有限公司去收要交給丙○的錢？）有，但是有前
        提」，嗣當庭改稱：「沒有，己○○不是我僱請的（嗣後改稱）」、「（問
        ：己○○九十二年五月十七日己○○去向丁○○收了二張支票此事，你是否
        知情？）事後才曉得」、「（問：何時才知道？）我不記得了」、「（問：
        如何知道的？）我忘記了」、「（問：是否你問己○○的？）我現在忘記了
        」、「（問：己○○有無告訴你？）我忘記了」等語（見本院九十三年五月
        五日審判筆錄），其後復陳稱：「（問：己○○去向丁○○收錢，是否你要
        他去的？）我告訴己○○：趕快去處理。丁○○、戊○○我不認識，他們是
        己○○介紹過來的，沒有辦法還錢，當然請己○○去收」等詞（見本院九十
        三年五月二十一日審判筆錄），其先後一再翻異前詞所為陳述，明顯互有出
        入之處（見本院九十三年五月二十一日審判筆錄）。
      又就證人乙○○是否曾向丙○表示要代其向被告收回原出借之九十萬元方面
        其於本院審理時證稱：「（問：問你是否打電話給丙○，說要代替他去找丁○○收款？）沒有這回事」、「（問：此段期間，丙○有沒有與你聯絡，要
        你把錢還給他？）沒有，不是我收錢的。他有打電話給我，但是不是要我把
        錢還給他」等語（見本院九十三年五月五日審判筆錄），核與證人丙○於本
        院審理時所稱：「（問：向丁○○催討，為何沒有要求丁○○直接交付給你
        ？）丁○○有要我去拿，但是乙○○搶著要去拿」、「（問：為何丁○○沒
        有將錢親自交給你？而透過第三者？）丁○○有要我去拿，但是乙○○告訴
        我她要去拿」、「（問：為何乙○○會搶著要去拿？）我與丁○○聯絡完後
        ，丁○○與乙○○間又有聯絡，再由乙○○打電話給我說，票交由她去處理
        就好了」等語顯不相符，亦滋疑問。
      再就證人己○○是否曾交付系爭支票二紙予乙○○看乙節，證人乙○○於偵
        查中證述：「（問：你有無向丁○○說那兩張支票遺失已經找不到？）我沒
        有看到支票，所以未跟他說支票已經丟掉，所以我從來未跟他說過支票已經
        遺失，還有我從來未看過那兩張支票，如何告訴他那兩張支票已經丟掉」等
        語（見偵查卷第五四頁背面），嗣於本院審理時證稱：「（問：有無看過此
        二張支票？（提示）不是五月份，很久之後，在我的事務所，己○○有拿給
        我看。是己○○取回後好多天，只有拿壹張影本給我看」等詞（見本院九十
        三年五月二十一日審判筆錄），其先後所為證詞已有不同；且參以證人己○○於警詢、偵查及本院審理時均證稱：伊有將系爭支票交給乙○○看等情，
        核與乙○○前揭陳述之情節，明顯不相符合。
      另證人乙○○雖證稱：「（問：既然你請己○○去收支票及現金？事後你有
        無詢問己○○收取情形？）好像隔了蠻多天我才問到己○○，問他收得怎樣
        ，己○○好像也不知道告訴我怎樣，戊○○後來有傳真給我收款的收據資料
        ，告訴我己○○沒有處理好」、「（問：既然你已經請己○○去追款，為何
        事後沒有詢問？）因為事務所很忙，所以沒有問，過了好幾天以後，才向己○○問起這件事情」、「（問：己○○如何回答？）己○○告訴我說，他收
        到支票了」、「（問：有沒有要他將支票交給丙○？）有，但是己○○告訴
        我說：丙○一直不要支票」等語（見本院九十三年五月二十一日審判筆錄）
        ，然查：證人乙○○於本院審理時另陳稱：伊曾收取七萬五千元之介紹費，
        事後因契約終止曾同意在介紹費裡回吐四萬餘元給丙○，但因被告丁○○尚
        積欠其十萬元，故予以扣除等情（見本院九十三年五月五日審判筆錄），並
        佐以證人己○○亦證稱：乙○○要伊前往向被告收取出借之九十萬元轉交返
        還丙○等詞（見本院九十三年五月二十一日審判筆錄），由此足見證人乙○○曾居間介紹代辦被告向丙○借款事宜，並收取七萬五千元之介紹費，嗣於
        借貸契約終止後，並曾指示己○○向被告收回九十萬元之借款轉交給丙○屬
        實，則以證人乙○○曾代為處理被告與丙○間之借款事宜，並收取相當比例
        之介紹費，嗣後更指示己○○前往向被告收取丙○原出借之借款九十萬元等
        情觀之，已然可見乙○○對本件借款及後續還款經過均有相當程度之參與，
        己○○豈有未將收取之情形告知乙○○之理？又乙○○焉有可能於指示己○○前往向被告收取丙○原出借金錢後，卻未積極向己○○查詢瞭解，竟於相
        隔多日後始向己○○詢問？由此益徵證人乙○○前揭證詞，與交易常情相去
        甚遠，要屬避重就輕之詞，實難採信。
      綜參證人乙○○所為前揭證述各節，或有前後互有出入之處，或與證人丙○
        及己○○等人之證詞顯然不符，甚或與交易常情相悖，俱見其證詞之憑信性
        頗滋疑問，則其證詞即難採為被告不利之認定。
    ２、依證人己○○於警詢、偵查及本院審理中所為證詞觀之：
      證人己○○就其收受系爭支票後是否曾交付乙○○乙節，其於偵查中證述：
        「我有親自交給乙○○」等語（見偵查卷第四十頁背面），嗣於本院審理時
        陳稱：「（問：拿到支票及現款後，有無交給乙○○？）沒有」，復改稱：
        「（問：你拿到支票後，有親自交給乙○○，為何會有此項陳述？）那是過
        幾天後，我拿去給他看。因為他當代書比較清楚，我把票交給他，要他問看
        看能不能貼現」、「（問：乙○○如何說？）乙○○說，支票不是丁○○的
        ，又是剛剛開戶，沒有辦法處理貼現。就交還給我了」等語（見本院九十三
        年五月二十一日審判筆錄），其前後陳述一再翻異前詞，明顯不一，已有可
        疑。
      且就系爭支票是否曾交付丙○方面，證人己○○於警詢時證稱：「（問：被
        告開立系爭支票二紙及新台幣八萬元給你之後，你有無將該支票及現款交予
        乙○○代書或丙○？）我拿到右開支票及現款後，我拿到乙○○代書處，吳
        代書去電丙○，丙○表示不要支票，只要現款，所以吳代書先將二張支票及
        現款放在我這裡」等語（以上見偵查卷第十九頁正面）；繼之於偵查中陳稱
        ：「（問：拿到那兩張支票有否交給乙○○？）我有親自交給乙○○，乙○○交給丙○，丙○說他不要支票，要現金，且那二張支票也不是丁○○的支
        票，所以丙○不要。所以乙○○說把那兩張支票放在我這邊，看能不能兌現
        ，如能兌現就去領現金還丙○，將丁○○向丙○借款時所簽之本票及合約書
        拿來還給丁○○」等詞（見偵查卷第四十頁背面）；復於本院改稱：「（問
        ；你有無交給丙○？）我在丁○○的公司有接到丙○的電話，我在電話中跟
        丙○說明收取情形。他說他不要支票，要現金。而因為該支票不是丁○○本
        人的，且被告交付的金額又不夠，是利息部分不夠，不夠原來借貸的本息」
        、「（問：意思是否親自與丙○通過電話？丙○如此告訴你？）是的」（見
        本院九十三年五月二十一日審判筆錄）等情，依其上開證述，或稱係乙○○
        去電丙○，或稱由乙○○交付丙○，或稱伊曾與丙○以電話聯繫說明，其前
        後所述情節差異甚鉅，亦非無疑。
      又就被告是否曾與證人己○○以電話聯繫，詢問系爭支票事項，證人己○○
        於偵查中證稱：「（問：丁○○是否有打電話問你說支票何去？）他從來都
        未打電話給我，是戊○○打電話給我，我確定沒有跟任何人說過支票弄丟了
        」等語（見偵查卷第四一頁正面），其後於本院審理時則稱；「（問：丁○○有沒有催你把支票和現金交給丙○？）沒有，他只有說如果支票沒有拿回
        去，他要去掛失止付。我告訴他，你開的支票就是要讓我們領，如果支票過
        了，東西沒有還給你，你才去告我啊」、「（問：支票交給丙○看時，是否
        沒有指示你如何處理？）是的」、（問：那支票如何處理，就是你自己決定
        的對不對？）是的，我處理的，我本來就有權利決定」等語，復又改稱：「
        （問：丁○○有無打電話給你說要將支票掛失止付？）好像有打過一、二通
        」、「他有跟我講說要去掛失，理由是支票不在丙○那邊，我告訴他說，丙○是要現金，如果支票兌現的話，我會將本票和切結書還給他」等詞（以上
        均見本院九十三年五月二十一日審判筆錄），其前後證詞亦有明顯歧異，頗
        滋疑問。
      再參諸證人己○○經本院質之其是否有自劉春生取得金錢，雖答稱：「沒有
        」（見本院九十三年五月二十一日審判筆錄），然考諸劉春生於警詢時證稱
        系爭支票其中票號ＡＲ0000000號支票一紙由其持向友人田炎證週轉
        現金四十萬元後，再將週轉所得現金四十萬元交付己○○，嗣其曾向己○○
        借二十萬元等情（見偵查卷第二一頁背面、第二二頁正面），而以該證人與
        己○○既為朋友關係，本無構詞誣陷之虞，且其所稱向田炎證週轉現金四十
        萬元部分，復與證人田炎證證述情節互核相符，再者，證人劉春生於警詢過
        程中亦能明白坦稱伊曾就週轉現金四十萬元其中二十萬元向己○○借貸乙情
        ，並未加以迴避，凡此堪認其所為前揭證詞應屬客觀實在，是證人己○○前
        揭陳述，與實情尚有不符，由此益徵其就本案所為證述，顯不無避重就輕之
        嫌，其證詞之真實性，尤堪質疑。
      不寧唯是，倘證人己○○於偵查中所述：「（問：為何要將那兩張支票轉給
        別人？）因為我的帳戶曾欠稅給扣錢，故我將二張支票全部交給劉春生去兌
        換現金。我叫他等到領到現金時再來處理。但不知道最後二張支票都止付」
        等語（見偵查卷第五五頁正面）屬實，則被告既係授權由己○○代為處理系
        爭支票，而由己○○持系爭支票經由第三人週轉現金，其支票自應由實際提
        供資金週轉之第三人收受系爭支票，並入帳戶予以屆期提示，與證人己○○
        個人帳戶應屬無涉，是證人己○○前揭所稱：因伊帳戶曾欠稅遭扣款，故伊
        將系爭支票二紙交由劉春生代為兌換現金等詞，顯與持支票週轉現金之交易
        常情相扞格，由此益顯其證詞確有諸多不符常理之處。
      復就丙○是否曾在系爭支票背面蓋章背書乙節，證人己○○雖證稱；「（問
        ：既然丙○沒有指示你如何處理，支票的背書何人蓋用的？）丙○蓋的，我
        告訴他，如果他不蓋章的話，支票不能換現金」、我告訴丙○，如果有辦法
        的話，就換現金給你，乙○○該處理的，他會跟你處理，如果沒有辦法換現
        金的話，就等支票兌現。丙○告訴我說，支票又不是丁○○的，又是剛剛開
        戶的支票，要向何人換現金？」、「（問：支票背面的背書，丙○在何處蓋
        的？）在乙○○代書那邊」、「（問：背書蓋用的印章何來？）丙○在代書
        事務所就留有印章」（見本院九十三年五月二十一日審判筆錄）。然觀諸證
        人丙○於本院審理時證稱：伊並未在系爭支票上蓋章等語（同上開審判筆錄
        ），與證人己○○上開證詞迥然不同，且依證人己○○前揭描述丙○蓋章之
        地點及其印章之來源方面，經本院質之證人乙○○證稱：「（問：你的事務
        所是否有此顆印章？）我用過丙○的印章，但是我事務所沒有丙○的印章」
        等語，互核亦顯不相符；況證人己○○亦自承：丙○並未指示伊如何處理系
        爭支票等詞（見本九十三年五月二十一日審判筆錄），則丙○既未指示己○○如何處理系爭支票，其殊無可能在系爭支票上蓋章背書後，即任意交由證
        人己○○處理，由此益徵證人己○○所為前揭證詞，前後相互矛盾。因之，
系爭支票之「丙○」背書是否確如證人己○○所稱：係由丙○蓋章所為，抑
        或未經丙○同意而遭人偽造？實不無啟人疑竇之處，則對攸關己身可能涉有
        刑責之事項，更難期證人己○○能為客觀真實之證述。
      再細繹卷附由證人己○○填寫之收據所載「(一)茲己○○代向丁○○處理土地
        買買等事宜如左(二)丁○○開立二張支票一張新臺幣四十萬元、日期９２‧６
        ／１０及另一張新臺幣四十萬元、日期９２‧６‧１６如支票影印，再依現
        金新臺幣八萬五千元正，以上此支票對兌，己○○將丁○○與丙○所簽立，
        切結書及本票取回並同作廢」等內容（見偵查卷第五十頁），並依被告開立
        系爭支票係用以清償積欠丙○借款，而當初由被告簽立之切結書及本票均尚
        在丙○處等情，探求被告與己○○間簽立上開收據之真意應僅係藉以表明己○○曾收受系爭支票二紙及現金八萬五千元，而應於系爭支票兌現後，將切
        結書及本票取回返還被告等意旨，並以書面方式以昭慎重，尚難憑認被告有
        授權由己○○代為處理系爭支票之意；況自前揭收據所載文義全文以觀，其
        並未有任何隻字片語載明被告曾同意將系爭支票二紙交由己○○代為兌換現
        金；且承前所述，被告當初係為清償積欠丙○之九十萬元借款，始開立系爭
        支票二紙，並連同現金八萬五千元，交由乙○○所委託之己○○轉交予丙○
        ，而系爭支票之抬頭亦明確記載「憑票支付丙○」等字樣，足見當初被告係
        簽發以丙○為受款人之記名支票，則本諸記名支票須經票載受款人為記名背
        書後始得轉讓其票據權利予第三人，否則其背書即非連續，受讓票據之第三
        人自無從行使票據權利，衡情被告既事先於系爭支票上記載丙○為受款人，
        其於開立該二紙支票之初，即有將系爭支票交由己○○轉交予丙○之意甚明
        ，否則如被告簽發系爭支票之初衷，係交由己○○代為兌換現金，而由己○○全權處理該支票，其自當簽發無記名支票，以方便己○○交由第三人週轉
        現金之用，豈有事先在支票憑票支付一欄，填載丙○為受款人，反徒增該二
        紙支票日後流通困難之理？由此益見證人己○○於本院審理到庭證稱：伊也
        有與被告簽立合約書，伊有權自行決定如何處理，倘系爭支票兌現，伊會把
        丙○所持有的欠款資料即本票和合約書，交給被告等詞，與交易常情不符，
    自難採信。
      抑有進者，證人己○○亦自承：伊曾將系爭支票交付予劉春生等語，且參以
        其中票號ＡＲ0000000號支票一紙前經劉春生持向其友人田炎證週轉
        現金四十萬元後，由劉春生將週轉所得現金四十萬元交付己○○，嗣劉春生
        再向己○○借二十萬元等情，迭經證人劉春生、田炎證於警詢時證述明確（
        見警卷第二一至二四頁），且互核相符，堪信屬實，則倘被告果有委由證人
        己○○代為將系爭支票向第三人週轉現金，己○○理應於取得週轉現金後即
        交付丙○，何以迄今仍未交付丙○，甚且將取得之部分款項出借予其友人劉
        春生？凡此顯與其所稱曾受被告委託代為週轉現金以資清償借款之本旨不符
        ，益見證人己○○證稱：伊受被告所託代為處理系爭支票之兌換現金事宜等
        詞，顯非實情，亦無足取。
      再查，證人己○○所述：丙○曾在系爭支票背書，並向伊表示只要現金，不
        要支票等情，核與證人即系爭借款債權人丙○於本院審理時證稱：伊並未看
        過系爭二紙支票，亦未在該支票背面背書，伊曾向被告催討系爭借款，被告
        表示其已將支票拿給代書乙○○，當時被告原本要伊去拿，但乙○○搶著要
        去拿，嗣後伊要被告去向乙○○催討系爭支票，然被告表示系爭支票拿不回
        來，伊從未告訴己○○伊只要現金，不要支票等語（見本院九十三年五月五
        日、五月二十一日審判筆錄），已有諸多不符之處；且考諸證人丙○為系爭
        借款之債權人，其就系爭借款九十萬元迄未受償分文，亦未曾收受系爭支票
        二紙，均詳如前述，足認其就系爭支票相關事項，並無利害關係可言，是其
        實無甘冒刑事偽證罪處罰之風險，而為與事實相左之陳述。反觀，證人己○○自被告收受系爭支票二紙後，並未轉交丙○，甚且將其中一紙支票輾轉自
        友人週轉現金四十萬元後，亦未交付現金予丙○，其上開所為實不無啟人疑
        竇之處，是證人己○○就關於系爭支票交付經過之事實，顯具有利害關係，
        其所為前揭證詞自難期客觀公正。因之，比較證人己○○及丙○所為上開證
        詞，自當以丙○所為證詞較堪採信，是證人己○○所為前揭證詞，確滋疑義
        ，尚難遽信。
      綜上各情，證人己○○於警詢、偵查及本院審理中所為證詞不僅前後有諸多
        自相矛盾之處，甚且可能涉及自身刑責（此部分尚待檢察官另案查明），且
        與交易常情多所不符，是其所為證詞顯具瑕疵，殊難僅憑其片面證稱：伊並
        未向被告表示系爭支票業已遺失或找不到等詞，資為認定被告犯罪事實之佐
        證。
     (二)再參諸證人戊○○於本院審理時亦證稱：「（問：己○○之後有無將支票及
       現金交給丙○？）都沒有，我也常常打電話給己○○，問他為何沒有將支票
       交給丙○，丙○常常打電話來給丁○○，因為本件我是介紹人，所以常常問
       他，可是己○○都告訴我，他支票不知道放到哪裡去了，找不到。我問他到
       時候怎麼處理。己○○支票拿過手後，就都是這樣告訴我，後來時間已經到
       了，丁○○問我意見，我沒有說什麼，後來丁○○說，支票如果不見了，就
       只能報遺失了。這中間，丁○○也打了許多通電話給己○○，要他將支票交
       給丙○，可是己○○也是告訴他支票找不到」、「（問：己○○告訴你支票
       不知道放在何處？你有沒有轉述給丁○○知曉？）有啊，我有告訴丁○○，
       他自己也有告訴丁○○這樣」、「（問：丁○○是否因為你如此轉達，才會
       去將票據掛失？）是的」等語（見本院九十三年五月二十一日審判筆錄），
       而參酌該證人就被告向丙○借款及嗣後因故取消借款，而開立系爭支票以資
       還款等經過所為陳述，核與證人丙○所述情節相符，且其所稱曾多次打電話
       向己○○詢問系爭支票乙節，復為己○○陳明在卷，足徵證人戊○○所為前
       揭證詞尚屬非虛；復佐以其就本件借款僅居於介紹人地位，其間並未收取任
       何利益，對於系爭支票之兌現與否，並無任何利害關係，衡情其就涉及系爭
       支票有關事項所為陳述，與證人乙○○、己○○等利害關係人相較，顯較無
       偏頗之虞，自堪採信。從而，依證人戊○○所為前揭證詞可知，己○○確曾
       告知戊○○及被告：系爭支票找不到等語，是被告辯稱：伊係因證人己○○
       告知系爭支票找不到，而認系爭支票業已遺失，並據以辦理掛失止付及聲請
       公示催告等詞，應屬實在。
     (三)況被告開立系爭支票二紙交付己○○後，己○○並未轉交丙○，而係持向友
       人劉春生週轉現金，嗣雖經丙○屢次催促被告儘速還款，然被告向己○○索
       回系爭支票均未果，則以己○○收受系爭支票僅係代為轉交丙○，本身對該
       兩紙支票並無任何權利可言，其未立即轉交丙○，反持向友人週轉現金，實
       不無啟人疑竇之處，是對於來自被告方面之詢問，自難期其能坦白告知系爭
       支票之實際去向。因之，被告屢向己○○詢問系爭支票之去向未果，而該二
       紙支票兌現與否又迫在眉睫，實非被告所得全盤掌握而予以查證確認，是被
       告應係一時之間甚難排除證人己○○遺失系爭支票之可能性，因而以系爭支
       票遺失為由，向付款銀行為止付通知，並向本院申請公示催告無訛，其主觀
       上尚難認有何誣指他人犯罪之故意存在。
     (四)再按票據喪失時，票據權利人得為止付之通知。但應於提出止付通知後五日
       內，向付款人提出已為聲請公示催告之證明，票據法第十八條第一項定有明
       文；又票據上權利之行使，與票據之占有，在票據法上有不可分離之關係，
       非持有票據之執票人，不得行使票據上之權利（最高法院六十六年台上字第
       六三六號民事判例意旨參照）。基此，發票人雖簽發支票完成，並載明該票
       據之受款人，然在完成交付票據行為前，倘該票據遺失者，因票據行為（即
       簽發支票及交付票據予受款人）尚未完成，受款人尚未取得系爭支票，自非
       票據權利人，於此情形，解釋上僅有發票人始得依前揭法文為止付之通知。
       第查，被告簽發系爭支票交由己○○轉交票載受款人丙○，惟己○○並未依
       約轉交，並向被告佯稱系爭支票找不到等情，均已詳如前述，是依當時情形
       ，丙○實際上既未取得系爭支票，對於該二紙支票尚不具有任何權利可資行
       使，自無向付款銀行為止付通知之餘地，是被告一方面向己○○查詢後經其
       告知系爭支票已找不到，他方面復屢遭丙○催討欠款，因而產生系爭支票業
       已遺失之主觀認知，尚難謂已逸脫依社會通常觀念之合理預見，則其對此尚
       未經受款人丙○收受之系爭支票，會同元泰公司登記負責人甲○○，以發票
       人元泰公司之名義，為止付通知，並辦理公示催告，要屬依被告主觀認知而
       本於發票人依法為止付通知之權利行使範疇，究其主觀上並無明知其申告事
       實係屬虛偽不實可言，核與未指定犯人誣告罪之主觀構成要件須以行為人具
       有直接故意者尚屬有間，縱嗣後發現系爭支票係經己○○持往其友人週轉調
       現，並未遺失，亦難據此推認被告自始即已明知系爭支票並未遺失，而有誣
       指他人犯罪之主觀犯意。
     (五)又公訴意旨雖謂：因丙○欲取回現金不願收取系爭支票，被告因恐系爭支票
       無法調回而屆期遭提示兌現，遂連續申報系爭支票遺失云云。惟姑不論證人
       丙○於本院審理時已當庭否認伊曾向乙○○、己○○表示伊欲取回現金，而
       不願收取系爭支票等情（見本院九十三年五月五日、五月二十一日審判筆錄
       ），是公訴人前揭意旨所稱：丙○欲取回現金不願收取系爭支票乙節，是否
       與實情相符，已堪存疑；且參酌前述，被告係將系爭支票二紙交由己○○轉
       交丙○，資為清償系爭借款之用，而該二紙支票經己○○收受後，卻未將之
       交付丙○，則系爭支票既遲未經票載受款人丙○收受，自無可能仍由丙○於
       支票背面簽名或蓋章，並存入帳戶持以提示兌領其票款，被告實無必要藉由
       止付通知之方式，以達阻止系爭支票遭提示兌現之目的。尤以證人己○○僅
       屬系爭支票之轉交人，被告自始即無授權由己○○代為處理系爭支票之意，
       倘其果已明確知悉系爭支票並未遺失，而係遭己○○擅自交由其友人代為週
       轉現金之情事，亦因該支票業經被告事先載明受款人為丙○，屬記名支票，
       非經丙○親自或同意授權於支票背面蓋章背書，無從僅由第三人即得予以提
       示兌領，而冒用他人名義背書究非社會常態，於此情形，依被告之合理預見
       ，系爭支票尚無遭提示兌領之虞，實無必要以掛失支付方式，防止系爭支票
       之兌領；況縱被告事先已知悉己○○有擅自處分系爭支票之行為，其儘可直
       接對己○○提出刑事告訴或自訴，以追究其責任，斷無可能僅迂迴循申報掛
       失止付，並聲請公示催告之途徑，而反自陷於因不實申報系爭支票遺失所招
       致訴追其刑事責任之風險，是前揭公訴意旨認被告係因唯恐系爭支票遭提示
       兌領，而申報系爭支票遺失云云，尚嫌乏據，難以採取。
     (六)復查，被告已於系爭支票二紙所載發票日屆至之當日，將票款悉數存入台灣
       中小企業銀行支票存款掛失止付保留款專戶內等情，亦有該行九十三年三月
       二十三日（九十三）開元字第六六九號函一份存卷可按，由此堪認被告應無
       存款不足，而故為掛失退票之情事；況考諸被告簽發系爭支票本係用以清償
       積欠丙○之借款，故該二紙支票之抬頭方載明受款人為丙○，而被告於票期
       屆至時，亦確實將票款存入付款銀行之支票存款掛失止付保留款專戶內，足
       見被告當時確有兌現系爭支票，以清償借款之能力，則以被告當時既有清償
       系爭支票票款之能力，倘系爭支票業經己○○轉交受款人丙○，而非不知其
       實際去向者，被告自當如期將票款存入支票帳戶內，使票款得以如期兌付予
       丙○，以資清償借款，其殊無可能大費周章一方面如期將票款存入後，他方
       面卻刻意以申報支票遺失，而辦理掛失止付方式，阻止丙○提示兌付票款，
       否則豈非與其簽發系爭支票之交易初衷背道而馳？由此足見被告辯稱：伊係
       因己○○告知系爭支票找不到，而認為支票業已遺失，方辦理掛失止付等詞
       ，與交易常情尚無違背，應堪可採。
     (七)末查，本件公訴意旨另謂：被告於九十二年六月十六日，利用不知情之甲○○具狀向本院就系爭支票其中票號ＡＲ0000000號之支票為公示催告
       之聲請，使本院受理承辦人員在其職務上所掌之公告事項欄上為不實之登載
       等語。惟按刑法第二百十四條明知不實使公務員登載職務上所掌公文書罪，
       係以行為人明知不實為其構成要件；所謂明知乃指直接故意而言（最高法院
       八十一年度台上字第一九○一號判決意旨參照）。查被告係因己○○告知系
       爭支票已找不到，而認為系爭支票業已遺失，乃向付款銀行為止付之通知，
       並向本院申請公示催告等情，已詳如前述，顯見被告向本院申請公示催告時
       ，其主觀上尚非明知其申報為不實事項甚明，是本院承辦公務員依被告之申
       報在其職務上所掌之公告事項上為系爭支票遺失之登載，縱其登載內容與事
       實不符，亦難對被告論以使公務員登載不實公文書罪名。
四、綜上所述，本件公訴人雖舉證人乙○○、己○○等人證詞，資為被告犯罪事實之
    佐證，然綜參證人乙○○、己○○所為證詞，不僅有諸多相互出入之處，且與交
    易常情亦多所不符，已然可見渠等所為證詞均不無瑕疵可指，其憑信性殊堪存疑
    ；尤自系爭支票之簽發、交付經過暨其嗣後實際流向等各情以觀，系爭支票經被
    告簽發後，既由原居間介紹被告向丙○借款並收取介紹費之乙○○指示己○○向
    被告收取系爭借款以轉交丙○，其自應汲汲於代丙○處理收款並隨時掌握己○○
    收取借款之狀況，否則即難謂已善盡其處理受託事務之義務，又己○○負責轉交
    系爭支票，本應依約交付予債權人丙○，竟擅自持以向其友人週轉現金，其所為
    顯非比尋常，是證人乙○○、己○○所為上開證詞，或與自身具有利害關係，或
    攸關本身事涉刑責與否，均難期其客觀公正，自不得僅憑渠等所為證詞，遽為被
    告不利之認定。復參佐本案全卷證據資料，足堪認被告辯稱：因己○○向其告稱
    系爭支票找不到，伊因而認為支票業已遺失，方辦理掛失止付等語，尚非全然無
    據，故其申告之內容即非完全出於虛構，實與未指定犯人誣告罪及使公務員登載
    不實事項文書罪之主觀構成要件須具有直接故意均屬有間，自難以各該罪名相繩
    。此外，復查無其他積極證據足資證明被告有公訴人所指之上開犯行，本件既不
    能證明被告犯罪，自應為無罪之諭知。原審未察，遽為論罪科刑，即有未合，被
    告上訴意旨，否認犯罪，指摘原判決不當，求予撤銷改判，為有理由，自應由本
    院將原判決予以撤銷，另為諭知被告無罪之判決，以免冤抑。
五、按對於簡易判決之上訴，準用刑事訴訟法第三編第一章及第二章之規定，管轄第
    二審之地方法院合議庭受理簡易判決上訴案件，應依通常程序審理，其認案件有
    刑事訴訟法第四百五十二條之情形者，應撤銷原判決，逕依通常程序為第一審判
    決，此為法院辦理刑事訴訟簡易程序案件應行注意事項第十四項所明定。本件被
    告既經判處無罪判決，則公訴人聲請簡易判決處刑中被告所犯之罪，顯不合刑事
    訴訟法第四百四十九條所定得以簡易判決處刑之案件，爰依同法第四百五十二條
    之規定，逕依通常程序為第一審判決。
據上論斷，應依刑事訴訟法第四百五十五條之一第一項、第三項、第四百五十二條、
第三百六十九條第一項前段、第三百六十四條、第三百零一條第一項，判決如主文。
本案經檢察官庚○○到庭執行職務。
中      華      民      國      九十三      年      七    月    九    日
                              臺灣臺南地方法院刑事第二庭
                                  審判長法  官  陳振謙
                                        法  官  孫淑玉
                                        法  官  李銘洲
右正本證明與原本無異。
如不服本判決，應於判決送達後十日內，向本院提出上訴狀。
                                        書記官  黃傳鈞
中      華      民      國      九十三      年      七    月  十三    日
